【裁判字號】    98,消債更,169
【裁判日期】    980626
【裁判案由】    更生事件
【裁判全文】
臺灣臺南地方法院民事裁定           98年度消債更字第169號
聲  請  人
即  債務人  甲○○
上列當事人因消費者債務清理事件聲請更生，本院裁定如下：
    主    文
聲請駁回。
聲請程序費用新臺幣壹仟元由聲請人負擔。
    理    由
一、本件聲請意旨略以：聲請人即債務人甲○○現任職於國軍後
    備乙○○○○一丙○○○，每月薪資收入約新臺幣（下同）55,
    000元，除此薪資收入外，僅有存款1筆855元，然累積債務
    總金額已達1,811,120元，而債務人有不能清償債務之情事
    ，前已提出債權人清冊，以書面向最大債權金融機構京城商
    業銀行股份有限公司（下稱京城銀行）請求共同協商債務清
    償方案，惟債務人每月尚須支出個人生活費用7,440元、父
    母親扶養費20,000元及民間債務20,000元，實無法負擔京城
    銀行所開立月付11,400元之協商條件，最大債權金融機構京
    城銀行認定債務人未能接受顯足以負擔之還款方案，協商因
    而不成立，又其無擔保或無優先權之債務總額未逾1,200萬
    元，復未經法院裁定開始清算程序或宣告破產，為此，依消
    費者債務清理條例提出本件更生之聲請等語。
二、按債務人不能清償債務或有不能清償之虞者，得依本條例所
    定更生或清算程序，清理其債務，消費者債務清理條例第3
    條定有明文。又聲請更生或清算不合程式或不備其他要件者
    ，法院應以裁定駁回之，但其情形可以補正者，法院應定期
    間先命補正，復為同條例第8條所明定。衡諸債之關係，係
    以當事人間之信賴關係為基礎，為社會經濟組織之重要支柱
    ，故當事人於以法律行為追求自己之利益之際，亦應顧及對
    方之利益，並考量債權債務在社會上之作用，本於誠實及信
    用之原則，行使債權及履行債務。是對於已陷入經濟上困境
    之消費者，若任其於惡性循環之債務窘境中生存，將衍生嚴
    重之社會問題，難以維持安定之社會經濟秩序，故為兼顧債
    權人、債務人雙方之利益，對陷於經濟上困境之消費者，乃
    允其於消費者債務清理條例施行後，得選擇以重建型之更生
    程序或清算型之清算程序清理其債務，藉以妥適調整債務人
    與債權人及其他利害關係人間之權利義務關係，保障債權人
    獲得公平受償，並謀求消費者經濟生活之重建復甦機會。惟
    若債務人履行債務並無困難，僅係為圖謀減免債務，而不為
    債務之履行，自有違債權契約為誠信契約之本旨。
三、經查，本件債務人前於消費者債務清理條例施行後，曾以書
    面向最大債權金融機構京城銀行請求共同協商，於前置協商
    程序中，債權人京城銀行評估債務人每月支出扶養親屬費用
    之狀況後，所提出之還款方案為「分168期償還，利率0％，
    月付金額11,400元」，然債務人表示無法接受，執意僅願還
    款4,000元，因此京城銀行以「未能接受顯足以負擔之還款
    方案」為由，於97年9月16日出具前置協商不成立通知書與
    聲請人，有債權人京城銀行提供之前置協商不成立通知書、
    消費者債務清理條例前置協商申請書暨前置協商申請人財產
    及收支狀況說明書、前置協商還款方案試算表及98年4月13
    日民事陳報狀在卷可稽。
四、債務人雖主張其現任職於國軍後備乙○○○○一丙○○○，每
    月薪資收入55,000元，惟債務人每月尚須支出個人生活費用
    7,440元、父母親扶養費20,000元及民間債務20,000元，實
    無法負擔京城銀行所開立月付11,400元之協商條件，最大債
    權金融機構京城銀行認定債務人未能接受顯足以負擔之還款
    方案，協商因而不成立等語，然查：
  (一)債務人主張其任職於國軍後備乙○○○○一丙○○○，每月薪
    資收入55,000元一情，據其提出戊○營區薪資轉帳存摺影本
    1紙為憑，自堪信為真實。
  (二)聲請人自陳聲請前2年內必要支出，包括每月支出個人生活
    費用（含伙食費1,200元、交通費2,000元、軍保健保退撫費
    3,240元、通訊費1,000元）7,440元、父母親扶養費用共20,
    000元、民間債務20,000元，惟查：
  1.按消費者債務清理條例之立法目的，乃為兼顧債權人、債務
    人雙方之利益，對陷於經濟上困境之消費者，使其透過重建
    型之更生程序或清算型之清算程序清理其債務，藉以妥適調
    整債務人與債權人及其他利害關係人間之權利義務關係，保
    障債權人獲得公平受償，並謀求消費者經濟生活之重建復甦
    機會，是以，債務人為使其有經濟復甦更生之機會，自應以
    誠實及信用之原則面對自己之債務，積極勉力謀求更生償債
    方案，除應積極開源努力勤奮工作以增加收入償還債務外，
    尚須節流儉樸其生活需求而適當控制其生活費用支出，以達
    成勉力履行債務。
  2.依行政院內政部所公告98年度臺灣省低收入戶最低生活費用
    每人每月為9,829元，此有行政院內政部歷年最低生活費一
    覽表1份在卷可稽，該生活費標準係按照政府最近一年平均
    每人消費支出（包括食品費、衣著鞋襪費、房租水電費、家
    居管理費、醫療保健費、交通通訊費、娛樂教育費及雜項支
    出）百分之60訂定，是應認以此9,829元為債務人之父母親
    每月之生活費用，債務人主張超越此範圍部分顯不足採信。
    又該筆扶養費原應由債務人之兄弟姊妹共4人一同分擔，然
    本院審酌債務人之胞妹丁○○（78年12月31日生）尚未成年
    及丁○○仍在學中等情，認該筆扶養費支出應由債務人及其
    兄姊共3人平均分擔方屬合理，準此計算，債務人支出父母
    親之扶養費以每月6,553元（計算式：9,82923＝6,553
    ）始為適當。
  3.基上所陳，債務人每月生活必要支出以33,993元（計算式：
    個人生活費7,440＋父母親扶養費共6,553＋民間債務20,000
    ＝33,993）即為已足。
五、綜上所述，本件債務人每月薪資收入55,000元，扣除債務人
    每月個人生活必要費用、父母親扶養費及民間債務共33,993
    元，尚餘21,007元。綜觀債務人之財產、收入資料、必要生
    活支出等情，債務人應有能力償還債權人提出「分168期償
    還，利率0％，月付金11,400元」之還款方案，以與各債權
    人達成分期償還之協議，債務人捨此不為，卻提出「月付4,
    000元」之還款方案，並於債權銀行拒絕其還款方案後，主
    張其不能清償債務云云，自不足採。參以債務人既自承已負
    債大於資產，自應依誠實及信用之原則，節省開銷並誠實勤
    勉地履行債務，然債務人竟未能勉力接受債權人所提供其能
    力足可負擔範圍之清償方案，致與金融機構協商不成立，而
    率爾聲請依更生程序清理其債務，益徵聲請人顯無協商謀求
    更生分期償債之真意，亦與前述消費者債務清理條例之立法
    目的有違。
六、再者，按現代社會經濟之本質係以貨幣為媒介的「信用經濟
    」型態，藉由信用制度的運行和擴展，交易者透過債權債務
    的建立來實現商品交換或金融交易，使市場經濟活絡並不斷
    拓展其深度和廣度。故而欲評估債務人是否符合「不能清償
    債務」之要件，應斟酌債務人之債務總額、債務人之年齡、
    工作能力，並衡諸債務人未來可正常獲得之勞務報酬、財產
    等綜合加以考量，亦即須加計債務人之未來償債能力，以評
    估債務人就其所積欠之總債務是否根本已清償不能或有不能
    清償之虞。本件如以前述最大債權人金融機構京城銀行於前
    置協商程序中所提供之清償方案，依債務人目前任職於國軍
    後備乙○○○○一丙○○○、有穩定之工作、未來償債能力佳
    等情觀之，足見債務人並非不能清償債務，亦可認定。
七、綜上所述，債務人既非不能清償債務或有不能清償之虞，其
    更生之聲請即不符消費者債務清理條例第3條所定要件，且
    上開欠缺又屬無從補正，依上開說明，自應駁回其更生之聲
    請，爰裁定如主文。
中    華    民    國    98    年    6     月    26    日
                        民事第三庭    法  官  黃聖涵
上為正本係照原本作成
如不服本裁定，應於裁定送達後10日內，以書狀向本院提出抗告
，並繳納抗告費新臺幣1千元
中    華    民    國    98    年    6     月    26    日
                                      書記官  朱小萍


司法院資訊處製作；財團法人民間司法改革基金會備份。
